---
title: "Tarea 2 - Algoritmos de Aprendizaje No Supervisado"
author: "Humberto Alexander de la Cruz - 23735"
date: "`r Sys.Date()`"
output:
  html_document:
    df_print: paged
---

# 2.1 Singular Value Decomposition (SVD)

## 1. Objetivo

El objetivo de esta sección es aplicar el algoritmo de Descomposición en Valores Singulares (SVD) al dataset MovieLens 100K para identificar factores latentes en la matriz usuario–película y comprender cuándo y por qué se utiliza este algoritmo en sistemas de recomendación.

SVD se utiliza principalmente cuando:

- Se trabaja con matrices grandes y dispersas.
- Se desea reducir dimensionalidad.
- Se buscan patrones latentes no observables directamente.
- Se necesita modelar relaciones implícitas entre usuarios y productos.

---

## 2. Descripción del Dataset

Se utiliza el dataset MovieLens 100K, el cual contiene:

- 100,000 calificaciones
- 943 usuarios
- 1682 películas
- Calificaciones en escala de 1 a 5

Cada registro contiene:

- ID del usuario
- ID de la película
- Calificación
- Timestamp

Este tipo de dataset es altamente disperso, ya que cada usuario solo califica una pequeña fracción del total de películas disponibles.

---

## 3. Implementación

```{r echo=FALSE, message=FALSE, warning=FALSE}

# ==============================
# 1. Carga de librerías
# ==============================
library(tidyverse)
library(Matrix)
library(irlba)

# ==============================
# 2. Carga del dataset
# ==============================
ratings <- read.table("assets/ml-100k/u.data", sep = "\t", header = FALSE)
colnames(ratings) <- c("user_id", "movie_id", "rating", "timestamp")

# Dimensiones
n_users <- max(ratings$user_id)
n_movies <- max(ratings$movie_id)

# ==============================
# 3. Construcción de matriz dispersa
# ==============================
rating_matrix <- sparseMatrix(
  i = ratings$user_id,
  j = ratings$movie_id,
  x = ratings$rating,
  dims = c(n_users, n_movies)
)

cat("Dimensión de la matriz:", dim(rating_matrix), "\n")

# ==============================
# 4. Cálculo de dispersión
# ==============================
non_zero <- length(rating_matrix@x)
total_cells <- n_users * n_movies
sparsity <- 1 - (non_zero / total_cells)

cat("Nivel de dispersión (sparsity):", sparsity, "\n")

# ==============================
# 5. Preprocesamiento: Centrado por usuario
# ==============================
user_means <- rowMeans(rating_matrix)

rating_centered <- rating_matrix

for (u in 1:n_users) {
  idx <- which(rating_matrix[u, ] != 0)
  rating_centered[u, idx] <- rating_matrix[u, idx] - user_means[u]
}

# ==============================
# 6. Aplicación de SVD truncado
# ==============================
k <- 20

svd_result <- irlba(rating_centered, nv = k, nu = k)

singular_values <- svd_result$d

# ==============================
# 7. Scree Plot
# ==============================
plot(singular_values,
     type = "b",
     main = "Scree Plot - Valores Singulares",
     xlab = "Componente",
     ylab = "Valor Singular")

# ==============================
# 8. Varianza Explicada Acumulada
# ==============================
variance_explained <- singular_values^2 / sum(singular_values^2)

plot(cumsum(variance_explained),
     type = "b",
     main = "Varianza Explicada Acumulada",
     xlab = "Número de Componentes",
     ylab = "Varianza acumulada")

# ==============================
# 9. Proyección de Usuarios
# ==============================
user_projection <- svd_result$u %*% diag(svd_result$d)

plot(user_projection[,1],
     user_projection[,2],
     main = "Proyección de Usuarios (Componentes 1 y 2)",
     xlab = "Componente 1",
     ylab = "Componente 2",
     pch = 19,
     col = "blue")

# ==============================
# 10. Proyección de Películas
# ==============================
movie_projection <- svd_result$v %*% diag(svd_result$d)

plot(movie_projection[,1],
     movie_projection[,2],
     main = "Proyección de Películas (Componentes 1 y 2)",
     xlab = "Componente 1",
     ylab = "Componente 2",
     pch = 19,
     col = "red")

```

---

## 4. Decisiones Metodológicas

### Preprocesamiento

Se realizó un centrado por usuario restando el promedio de calificación individual.  
Esto elimina sesgos personales (usuarios que siempre califican alto o bajo) y permite que SVD capture patrones relativos de preferencia.

### Selección del parámetro k

Se eligieron 20 componentes porque:

- Los primeros componentes concentran la mayor parte de la varianza.
- Permiten reducir dimensionalidad significativamente.
- Evitan complejidad innecesaria.

---

## 5. Interpretación de Resultados

- El Scree Plot muestra una caída pronunciada en los primeros componentes, indicando que concentran la mayor parte de la estructura del sistema.
- La varianza acumulada demuestra que con pocos componentes se explica la mayor parte de la información.
- La proyección de usuarios evidencia similitudes y diferencias en patrones de calificación.
- La proyección de películas revela agrupamientos implícitos basados en comportamiento de valoración.

---

## 6. Conclusión

La aplicación de SVD al dataset MovieLens 100K permitió identificar factores latentes en las preferencias de los usuarios.

Se confirmó que:

- La matriz es altamente dispersa.
- Un número reducido de componentes captura la mayor parte de la información.
- Es posible representar usuarios y películas en un espacio reducido conservando la estructura principal.







# 2.2 t-SNE – Breast Cancer Wisconsin (Diagnostic) Dataset

## 1. Objetivo


El objetivo de esta sección es aplicar el algoritmo t-SNE (t-Distributed 
Stochastic Neighbor Embedding) al dataset Breast Cancer Wisconsin 
(Diagnostic) para analizar su capacidad de reducción de dimensionalidad 
y visualización de estructuras no lineales en datos médicos.

t-SNE se utiliza principalmente cuando:

- Se desea visualizar datos de alta dimensión en 2D o 3D.
- Se buscan agrupamientos naturales.
- Se sospechan relaciones no lineales entre variables.
- Se quiere evaluar separabilidad entre clases.

---

## 2. Descripción del Dataset

El dataset Breast Cancer Wisconsin (Diagnostic) contiene:

- 569 observaciones
- 30 variables numéricas (características extraídas de imágenes celulares)
- 1 variable de diagnóstico:
  - M = Maligno
  - B = Benigno

Las variables representan medidas como radio, textura, perímetro, área y suavidad de células tumorales.

---

## 3. Implementación

```{r echo=FALSE, message=FALSE, warning=FALSE}

# ==============================
# 1. Carga de librerías
# ==============================
library(tidyverse)
library(Rtsne)

# ==============================
# 2. Carga del dataset
# ==============================
data <- read.csv("assets/t-SNE/data.csv")

# Eliminar columnas completamente NA
data <- data[, colSums(is.na(data)) < nrow(data)]

# Eliminar id
data_clean <- data %>% select(-id)

diagnosis <- data_clean$diagnosis

data_numeric <- data_clean %>%
  select(-diagnosis)

# ==============================
# 3. Preprocesamiento
# ==============================

# Alinear variable objetivo si se eliminaron filas
diagnosis <- data_clean$diagnosis

# Escalar datos
data_scaled <- scale(data_numeric)

# Verificación final
sum(is.na(data_scaled))

# ==============================
# 4. Aplicación de t-SNE
# ==============================

set.seed(123)

tsne_result <- Rtsne(
  data_scaled,
  dims = 2,
  perplexity = 30,
  max_iter = 1000,
  verbose = FALSE
)

# Convertimos a dataframe para graficar
tsne_df <- data.frame(
  Dim1 = tsne_result$Y[,1],
  Dim2 = tsne_result$Y[,2],
  Diagnosis = diagnosis
)

# ==============================
# 5. Visualización
# ==============================

ggplot(tsne_df, aes(x = Dim1, y = Dim2, color = Diagnosis)) +
  geom_point(size = 2.5, alpha = 0.8) +
  scale_color_manual(values = c("B" = "blue", "M" = "red")) +
  labs(title = "t-SNE - Breast Cancer Dataset",
       x = "Dimensión 1",
       y = "Dimensión 2",
       color = "Diagnóstico") +
  theme_minimal() +
  theme(plot.title = element_text(hjust = 0.5, face = "bold"))

```

---

## 4. Decisiones Metodológicas

### Eliminación de la columna id

La variable id no contiene información clínica relevante, por lo que se elimina antes del análisis.

### Escalado de variables

t-SNE es sensible a la escala de los datos.  
Se aplicó estandarización (media 0, desviación estándar 1) para evitar que variables con mayor magnitud dominen la estructura.

### Selección de parámetros

- dims = 2 → para visualización en plano.
- perplexity = 30 → valor común para datasets de tamaño medio (569 observaciones).
- max_iter = 1000 → suficiente para convergencia estable.
- set.seed() → reproducibilidad.

---

## 5. Interpretación del Resultado

El gráfico muestra la proyección bidimensional generada por t-SNE.

Si se observan dos agrupamientos diferenciados entre M y B, esto indica que:

- El dataset posee estructura interna clara.
- Las variables permiten distinguir entre tumores malignos y benignos.
- Existen relaciones no lineales capturadas correctamente por t-SNE.

A diferencia de SVD, t-SNE no busca maximizar varianza global, sino preservar vecindades locales.

---


## 6. Conclusión

La aplicación de t-SNE al dataset Breast Cancer Wisconsin permitió visualizar la estructura interna de los datos en dos dimensiones.

Se observó que el algoritmo:

- Preserva relaciones locales entre observaciones.
- Permite identificar agrupamientos naturales.
- Es altamente efectivo para visualización exploratoria.

t-SNE es especialmente útil para análisis exploratorio en datasets complejos con múltiples variables y posibles relaciones no lineales.

